臺灣臺北地方法院民事判決　　　　　　　98年度訴字第1642號
原　　　告　許梅芳
訴訟代理人　梁穗昌律師
複代理人　　李夏菁律師
被　　　告　徐智祥
　　　　　　家聲國際有限公司
　　　　　　蘭恩有限公司
兼上二人共　徐智雄
同法定代理
人兼第一人
訴訟代理人
上列當事人間遷讓房屋等事件，本院於民國一百年一月三日言詞
辯論終結，判決如下：
    主  文
被告家聲國際有限公司、蘭恩有限公司、徐智雄應將坐落臺北市
○○區○○段三小段六三九地號土地、第三七五七建號、門牌號
碼臺北市○○區○○路四十號六樓之七、面積二七點六平方公尺
、權利範圍全部之建物騰空交還原告。
被告家聲國際有限公司、蘭恩有限公司、徐智雄應自民國九十九
年一月一日起至遷讓返還上開建物之日止，按月連帶給付原告新
臺幣壹萬陸仟捌佰元。
原告其餘之訴駁回。
訴訟費用由被告家聲國際有限公司、蘭恩有限公司、徐智雄連帶
負擔十分之九，餘由原告負擔。
本判決原告勝訴部分，於原告以新台幣貳拾萬柒仟元為被告供擔
保後，得假執行。
原告其餘假執行之聲請駁回。
    事實及理由
一、原告起訴主張：其為坐落台北市○○區○○段三小段第639
    地號、應有部分10000 分之45之土地暨其上同小段第3757建
    號、門牌號碼為台北市○○路40號6 樓之7 房屋所有權人。
    系爭房地第一次拍賣總價即為新台幣（下同）360 萬元，被
    告提出之租約，租金每月竟只有2,000 元，顯低於市場行情
    。且系爭建物係供辦公室使用，卻由被告家聲國際有限公司
    （下稱家聲公司）、蘭恩有限公司（下稱蘭恩公司）及法定
    代理人徐智雄共同承租，違背常情。況被告家聲公司、蘭恩
    公司及徐智雄於民事執行處第一次至第三次拍賣公告期間，
    均僅陳報與被告徐智祥間有一份5 年租約存在，竟於最後一
    次拍賣時，又主張另有一份20年之租約存在，顯係為阻撓拍
    賣程序進行。被告家聲公司於82年11月10日設立登記時即設
    址在系爭房地，不能等到設立完成始訂立租約，足見被告徐
    智雄、家聲公司與訴外人謝向群間之租約不實，自不能對抗
    原告。被告無權占有系爭房地，拒不搬遷，向民事執行處陳
    報之租約，前後矛盾，顯係被告與第三人通謀虛偽意思表示
    所為，該租約應為無效。且該5 年之租約亦應取代租期為20
    年之租約，本件租約亦已屆期，被告亦無占有權源。爰依所
    有物返還請求權及侵權行為之法律關係，請求被告將系爭房
    屋騰空遷讓返還予原告。另原告係以2,019,999 元拍定取得
    系爭房地所有權，以系爭房地價值10％計算租金，每月應有
    16,833元，且系爭房地為辦公大樓，附近商辦林立，被告無
    權占有系爭房屋，爰請求被告按月連帶給付原告相當於租金
    之不當得利16,800元。並聲明：被告應將系爭房屋騰空遷
    讓返還予原告；被告應連帶自98年5 月15日起至騰空遷讓
    返還第1 項所示房屋之日止，按月給付原告16,800元；願
    供擔保，請准宣告假執行。
二、被告則抗辯：
  (一)系爭建物拍賣公告上已載明有3 份租約，承租占有使用人為
    被告家聲公司、蘭恩公司，被告徐智雄亦設址該處而有占有
    之事實，然被告徐智祥並未占有系爭房地，原告此部分起訴
    為無理由。
  (二)上述3 份租約均為有效，並非以通謀虛偽意思表示而訂立，
    且訴外人即債權人國泰世華銀行並已聲請發收取命令，向被
    告家聲公司、蘭恩公司收取租金，被告家聲公司、蘭恩公司
    亦依該執行命令繳付租金。原告既已同意拍賣公告上註明系
    爭建物有3 份租約及價金，其拍定即應繼受原有瑕疵。如拍
    定人於拍定後始不同意原拍賣公告所列條件，對於其他投標
    人顯失公平，且拍賣契約無法成立，被告即執行債務人徐智
    祥自得主張原告之拍定為無效。被告均因租賃契約而有權使
    用系爭建物，原告明知被告有權占有，竟請求被告遷讓系爭
    房屋，係以損害被告為主要目的，其行使權利並未依誠實信
    用方法。並聲明：原告之訴駁回。
三、原告主張系爭建物原為被告徐智祥所有，嗣因積欠債務而遭
    拍賣，原告於98年4 月27日以2,019,999 元拍定、於98年5
    月15日辦畢所有權移轉登記，為系爭建物之所有權人；而被
    告徐智雄、家聲公司、蘭恩公司均占有系爭建物等情，業據
    提出土地及建物登記謄本各1 件為證（審訴卷第3 至4 頁）
    ，且為被告所不爭執，原告上開主張，堪信為真實。而原告
    主張被告係無權占有系爭建物乙節，則為被告所否認，並辯
    稱被告家聲公司、蘭恩公司及徐智雄就系爭房地有3 份租約
    存在，原告拍定系爭房地自應承受該租賃契約，被告家聲公
    司、蘭恩公司及徐智雄就系爭房地有占有權源等語。是本件
    所應先予審究者，乃被告徐智雄、家聲公司、蘭恩公司占有
    系爭建物有無合法權源？又被告徐智祥有無占有之事實？
四、按民法第425 條第1 項規定，出租人於租賃物交付後，承租
    人占有中，縱將其所有權讓與第三人，其租賃契約，對於受
    讓人仍繼續存在。第2 項復規定，「前項規定，於未經公證
    之不動產租賃契約，其期限逾五年或未定期限者，不適用之
    」。而出租人於89年5 月5 日民法債編修正施行前，已與承
    租人訂定未經公證之期限逾五年或未定期限之不動產租賃契
    約，並將不動產交由承租人占有中，嗣於該法修正施行後始
    將不動產所有權讓與他人者，民法債編修正前成立之租賃契
    約，無適用修正民法第425 條第2 項規定之餘地。經查：
  (一)坐落台北市○○區○○段三小段第639 地號、應有部分1000
    0 分之45之土地暨其上同小段第3757建號、門牌號碼為台北
    市○○路40號6 樓之7 之房屋，原為訴外人謝向群於82年11
    月30日因買賣而取得所有權，嗣於94年9 月29日移轉為被告
    徐智祥所有乙節，有土地登記謄本及建物登記謄本各1 件在
    卷可查（審訴卷第3 至4 頁）。其次，被告徐智祥因積欠訴
    外人華南商業銀行、國泰世華銀行債務未清償，由華南商業
    銀行就上開不動產以本院95年度執全字第216 號聲請執行假
    扣押，而國泰世華銀行則以本院97年度執字第13815 號聲請
    強制執行，經本院民事執行處調卷併案執行，並在拍賣公告
    記載「3757建號由前屋主謝羽欣出租與第三人家聲國際有限
    公司及蘭恩有限公司使用，拍定後不點交。租約共計3 份，
    內容詳見後頁附表」等語，經原告於98年4 月27日以2,01
    9,999 元拍定取得上開房屋及土地之所有權，於98年4 月30
    日收受本院核發之權利移轉證書，且於98年5 月15日辦畢所
    有權移轉登記乙節，亦有本院98年3 月18日拍賣公告及不動
    產權利移轉證書1 暨送達證書各1 紙在卷可佐（審訴卷第11
    至12頁、97執13815 號卷一）。
  (二)次查，被告於本院97年執字第13815 號執行程序中，固曾提
    出於94年1 月1 日由訴外人謝向群與被告家聲公司、徐智雄
    所訂立之租賃契約（審訴卷第15頁），約定租期為94年1 月
    1 日至98年12月31日，租金為每月2,000 元。而被告復曾於
    執行程序中提出82年11月10日由訴外人謝向群與被告家聲公
    司、徐智雄訂立，暨84年5 月8 日由訴外人謝向群與被告蘭
    恩公司、徐智雄所訂立之房屋租賃契約書各1 件（本院卷第
    57至58頁），約定承租範圍各為系爭不動產之二分之一，租
    金均為每月1,000 元；租期則分別為82年11月10日至102 年
    11月9 日與84年5 月8 日至104 年5 月7 日。於原告取得系
    爭建物所有權前，訴外人謝向群已於94年9 月29日將該建物
    移轉為被告徐智祥所有，原告於98年4 月30日取得權利移轉
    證書，依強制執行法第98條及民法第425 條第1 項之規定，
    倘上開租約均為有效，原告固應自98年4 月30日起承受出租
    人之地位。
  (三)惟查，被告家聲公司、徐智雄既於82年11月10日向訴外人謝
    向群承租系爭房地二分之一之範圍，租期至102 年11月9 日
    ，於租期尚未屆至前之94年1 月1 日，又與同一出租人即訴
    外人謝向群訂立租約，承租系爭房地之全部。按所謂債之更
    改，乃當事人間互相同意以新債務替代舊債務之契約，亦即
    成立新債務而消滅舊債務之契約。由訴外人謝向群與被告家
    聲公司、徐智雄間前後所訂租賃契約之內容，就租賃標的物
    即系爭不動產之使用範圍擴大，且租金亦約定為原租約之二
    倍，顯見訴外人謝向群乃與被告家聲公司及徐智雄以新租約
    取代原租約之約定甚明，是前述於82年11月10日所訂立之租
    賃契約，因債之更改而消滅，原告因取得系爭建物所有權而
    應繼受之租約，應係訴外人謝向群於94年1 月1 日與被告家
    聲公司、徐智雄所訂立之租約甚明。至被告徐智雄與被告蘭
    恩公司於84年5 月8 日與訴外人謝向群訂立之租賃契約，亦
    約定承租系爭建物二分之一，租期至104 年5 月7 日，然被
    告徐智雄既已於94年1 月1 日與訴外人謝向群另訂租約約定
    承租系爭建物全部，且被告徐智雄復同時為被告家聲公司、
    蘭恩公司之法定代理人，被告徐智雄、蘭恩公司於84年5 月
    8 日訂立之租賃契約約定承租系爭建物二分之一，該租賃標
    的顯因嗣由被告蘭恩公司、家聲公司、徐智雄承租系爭建物
    之全部而不存在，顯見被告徐智雄嗣於94年1 月1 日以其個
    人並代表被告蘭恩公司、家聲公司與出租人謝向群另訂租約
    ，顯有為債之更改而使原於84年5 月8 日所定租約一併消滅
    之意思甚明。
  (四)況被告徐智祥前於本院民事執行處97年度執字第13815 號執
    行程序中，亦曾於97年5 月16日提出陳述意見狀，表示系爭
    建物於徐智祥買受前即由蘭恩公司及家聲公司承租，並提出
    如原證4 、5 所示租約，租期均自94年1 月1 日至98年12月
    31日止。嗣至98年1 月14日始將82年11月10日、84年5 月8
    日所訂立之租賃契約向本院民事執行處陳報。益見被告徐智
    祥取得系爭建物後，亦認租約之現況為自94年1 月1 日至98
    年12月31日止出租予被告徐智雄、蘭恩公司及家聲公司，否
    則其自應陳報訂立在前且租期較長之租約。故，上述於82年
    11月10日及84年5 月8 日所訂立之租約，既均因94年1 月1
    日另訂新租約而為債之更改並歸於消滅，原所有權人徐智祥
    於94年9 月29日取得系爭不動產時，已無從依民法第425 條
    第1 項之規定繼受出租人之地位，本件原告至98年4 月30日
    取得系爭建物所有權，亦無由繼受該82年11月10日及84 年5
    月8 日所訂且已歸於消滅之租約效力。
  (五)至訴外人謝向群於94年1 月1 日將系爭建物之全部出租於被
    告家聲公司及徐智雄，租期至98年12月31日。而被告家聲公
    司、蘭恩公司及徐智雄自99年1 月1 日起仍占有系爭建物，
    並未將租賃物返還，亦為被告所不爭。本件原告於98年5 月
    19日即以存證信函通知將收回系爭建物，該存證信函於98年
    5 月21日送達被告徐智雄、蘭恩公司及家聲公司，亦有存證
    信函回執在卷可稽（審訴卷第6 頁），顯見原告反對被告蘭
    恩公司、家聲公司及徐智雄於租期屆滿後繼續使用收益系爭
    建物，該租賃契約應至98年12月31日即生終止之效力。況該
    租約第4 條第3 項更約定：「乙方（即被告徐智雄、家聲公
    司、蘭恩公司）於租賃期滿應即將房屋遷讓交還，不得向甲
    方請求遷移費或任何費用」等語，益見被告蘭恩公司、家聲
    公司及徐智雄依約應於租期屆滿後將系爭建物遷讓交還原告
    甚明。
  (六)綜上，被告雖以前述3 份租約作為其占有系爭建物之合法權
    源而為抗辯，然被告徐智雄、家聲公司、蘭恩公司前於82年
    11月10日及84年5 月8 日與訴外人謝向群所訂租約，均因被
    告徐智雄、家聲公司、蘭恩公司於94年1 月1 日另與訴外人
    謝向群訂有新租約而歸於消滅。原告雖繼受上述94年1 月1
    日所訂立至98年12月31日屆期之租賃契約，惟該租約亦因租
    期屆至而消滅，被告徐智雄、蘭恩公司、家聲公司更不得執
    該於94年1 月1 日與訴外人謝向群訂立之租賃契約對抗原告
    。原告主張被告徐智雄、家聲公司、蘭恩公司無權占有系爭
    建物，堪信為真實。
五、至原告主張被告徐智祥亦無權占有系爭建物，或與被告徐智
    雄共同不法侵害原告之所有權部分，亦經被告否認徐智祥之
    占有事實。經查，被告徐智祥並未設址系爭建物所在地，有
    戶籍謄本1 件在卷可查（審訴卷第29頁）。而被告家聲公司
    、蘭恩公司負責人均為被告徐智雄，亦有公司登記事項表2
    件可佐（審訴卷第23至27頁）。又本院民事執行處前曾囑託
    轄區分局調查系爭建物之占有情形，亦據臺北市政府警察局
    中山分局於97年3 月24日回函：「經本分局派員按址查訪，
    該址現由民眾徐智雄承租使用」等語（上開執行卷）。而本
    院於99年12月23日勘驗系爭建物使用狀況，該建物門口有家
    聲公司及蘭恩公司之招牌，有輕隔間隔為二間，外面有二張
    辦公桌、電話、傳真機、電腦椅、白板等物，內則有長型會
    議桌一張，此有勘驗筆錄1 件在卷可查（本院卷第257 頁）
    ，亦未見被告徐智祥有占有系爭不動產之事實。原告復未提
    出其他證據證明被告徐智祥無權占有系爭建物之事實，自難
    認原告之主張為可採。至原告雖又主張被告徐智祥有以通謀
    虛偽意思表示訂立上開租約，然被告徐智祥係於94年9 月29
    日取得系爭不動產，而繼受訴外人謝向群於94年1 月1 日所
    訂立之租約，該租約既非被告徐智祥所訂立，自無何以通謀
    虛偽意思表示侵害原告之所有權可言，原告此部分主張，亦
    不可採。
六、至於被告又抗辯原告應受拍賣公告上所載「拍定後不點交」
    等語之拘束，否則有違誠信原則。然查，本院民事執行處係
    因被告徐智祥陳報系爭不動產出租於被告徐智雄、家聲公司
    、蘭恩公司，始於拍賣公告上載明拍定後不點交，其意僅告
    知投標人執行債務人即被告徐智祥主張就執行標的物有租賃
    關係存在，拍定後法院將不負責點交系爭不動產予拍定人，
    並非以拍定人需繼受租賃契約為拍賣條件。原告依該拍賣公
    告拍定買受系爭房屋，僅顯示其認知執行債務人所為有租賃
    關係存在之主張，且法院將不辦理點交之事實，非謂其就該
    租賃關係之真否及效力不得再為爭執。況執行法院就抵押物
    所為之拍賣及投標人應此拍賣而為之投標，其性質雖與買賣
    之法律行為無異，惟執行標的物之承租人並非拍賣之買賣法
    律行為當事人，法院之拍賣公告亦非可視為承租人之意思表
    示，承租人自無從依拍賣公告，就其內容與拍定人成立意思
    表示之合致，更無違反誠信原則可言。被告此節抗辯，亦不
    足採。
七、按所有人對於無權占有或侵奪其所有物者，得請求返還之，
    民法第767 條前段定有明文。本件被告家聲公司、蘭恩公司
    、徐智雄就系爭房地已無合法占有之權源，依前揭說明，原
    告依民法第767 條之規定請求被告家聲公司、蘭恩公司、徐
    智雄遷讓返還系爭房屋暨土地，即屬有據；逾此範圍之請求
    ，則非有理由，不應准許。
八、有關原告主張被告徐智雄、家聲公司、蘭恩公司應依民法第
    179 條之規定，自98年5 月15日起按月連帶給付16,800元之
    損害金部分，亦為被告所否認，辯稱系爭房屋之租金即是如
    其等與訴外人謝向群所約定之數額。按：
  (一)無權占有他人土地，可能獲得相當於租金之利益，為社會通
    常之觀念。其依不當得利之法則請求返還不當得利，以無法
    律上之原因而受利益，致他人受有損害為其要件，自得以對
    方所受之利益為度，做為請求返還之範圍。最高法院著有61
    年度台上字第1695號判例，可資參照。又按城市地方房屋之
    租金，以不超過土地及其建築物申報總價額年息百分之十為
    限，又土地法第97條規定之土地價額，係指法定地價而言，
    土地法第97條、土地施行法第25條固分別定有明文。然按城
    市地方供營業用之房屋，承租人得以營商而享受商業上之特
    殊利益，非一般供住宅用之房屋可比，所約定之租金，自不
    受土地法第97條規定之限制，最高法院復著有95年度台上字
    第138 號判決意旨可參。
  (二)查被告家聲公司、蘭恩公司、徐智雄係無權占有系爭建物，
    已認定如前述。而系爭建物位在臺北市○○區○○路40號之
    「長春工商大樓」內，該大樓各戶多作為公司行號使用，其
    位置在中山北路與林森北路間，交通便捷，附近餐廳、商店
    林立，商業繁榮業經本院勘驗現場並製有勘驗程序筆錄在卷
    足憑（本院卷第257 頁）。系爭建物登記用途為商業用，附
    近為林森北路商圈，商業機能良好，距離捷運中山站約40 0
    公尺，沿主要道路均有公車行駛接駁，交通運輸便利，亦有
    不動產價格鑑定報告附於執行卷內可參。依照前開最高法院
    之判決見解，自不受土地法第97條規定之限制。系爭房屋暨
    基地經鑑定總價為2,998,000 元（執行卷附鑑價報告），嗣
    於98年4 月27日拍定價格為2,019,999 元，自應以該拍定價
    格為計算基礎。本院審酌系爭建物作為商業使用之利用情形
    、附近交通便捷、商業活動之繁榮程度，與被告家聲公司、
    蘭恩公司均以系爭不動產作為公司登記所在使用等一切情狀
    ，認被告家聲公司、蘭恩公司、徐智雄共同占有系爭建物所
    可得之利益，以年息百分之十計算為相當，是原告自99年1
    月1 日起至被告家聲公司、蘭恩公司、徐智雄返還系爭建物
    止，每月得請求返還相當於租金之利益為16,833元（20,199
    ｘ10％÷12＝16,833）。故原告依民法第179 條、第185 條
    之規定，請求被告家聲公司、蘭恩公司、徐智雄自99年1 月
    1 日起至返還系爭建物止，按月連帶給付16,800元即為有理
    由；逾此範圍之請求，為無理由，應予駁回。
九、本件事證已臻明確，兩造其餘之攻擊防禦方法及所提之證據
    ，經審酌後認均無礙判決之結果，爰不予贅述，併此敘明。
十、據上論結，本件原告之訴為一部有理由，一部無理由，依民
    事訴訟法第79條、第85條第2項，判決如主文。
中    華    民    國   100    年    1     月    25    日
                  民事第三庭    法  官  汪怡君
以上正本係照原本作成
如對本判決上訴，須於判決送達後20日內向本院提出上訴狀。如
委任律師提起上訴者，應一併繳納上訴審裁判費。
中    華    民    國   100    年    1     月    25    日
                                書記官  馮姿蓉